【裁判字號】    98,易,325
【裁判日期】    981231
【裁判案由】    業務過失傷害
【裁判全文】
臺灣嘉義地方法院刑事判決               98年度易字第325號
公  訴  人  臺灣嘉義地方法院檢察署檢察官
被      告  甲○○
上列被告因業務過失傷害案件，經檢察官提起公訴（九十七年度
偵續字第六九號），本院判決如下：
     主  文
甲○○從事業務之人，因業務上之過失傷害人，處有期徒刑伍月
，如易科罰金，以新臺幣壹仟元折算壹日，減為有期徒刑貳月又
拾伍日，如易科罰金，以新臺幣壹仟元折算壹日。
     犯 罪 事 實
一、甲○○係位在嘉義縣六腳鄉正義村一之二號「長順護理之家
    」負責人，負責監督院內受照護人之安養照護工作，為從事
    安養照護業務之人。甲○○原應注意監督看護對於需使用約
    束帶之三管病人（即須插灌食胃管、氣切內管及導尿管之病
    人），應經常變換姿勢約束以避免受照護人身體同一部位在
    約束期間持續遭受壓迫而形成褥瘡，且應注意監督看護在受
    照護人褥瘡形成後，更應經常變換照護人姿勢，並縮短翻身
    拍背時間以避免已形成之褥瘡持續惡化。然需使用約束帶之
    三管病人黃金標（已於民國九十六年一月二十日死亡）於九
    十五年六月二十五日入住「長順護理之家」時原無褥瘡情形
    ，其自九十五年六月二十五日起至九十五年十二月七日止，
    在長順護理之家接受照護期間，依當時情形並無不能注意之
    情事，甲○○竟疏於監督看護確依上開方式照護黃金標，致
    黃金標因而在尾骨處產生褥瘡之傷害，於九十五年十二月
    七日轉院時褥瘡範圍已達十九乘十二乘一點二公分。嗣經黃
    金標之女乙○○於探視時發覺黃金標健康狀況惡化，於九十
    五年十二月七日將黃金標轉送他院並就診治療時始悉上情。
二、案經乙○○訴由臺灣嘉義地方法院檢察署檢察官偵查起訴。
     理  由
一、按被告以外之人於審判外之陳述，經當事人於審判程序同意
    作為證據，法院審酌該言詞陳述或書面陳述作成時之情況，
    認為適當者，亦得為證據。當事人、代理人或辯護人於法院
    調查證據時，知有第一百五十九條第一項不得為證據之情形
    ，而未於言詞辯論終結前聲明異議，視為有前項之同意，刑
    事訴訟法第一百五十九條之五定有明文。查被告甲○○對於
    卷附各傳聞證據之證據能力，於本院行準備程序時表示同意
    調查（見本院卷第16頁），且經本院於審理逐一提示予被告
    表示意見，而被告未於言詞辯論結前聲明異議。本院審酌採
    納上開傳聞證據，無礙被告於程序上之彈劾詰問權利，而認
    卷附各傳聞證據合於刑事訴訟法第一百五十九條之五之規定
    ，因而具證據能力，合先敘明。
二、訊據被告甲○○矢口否認有何業務過失傷害犯行，辯稱：受
    照顧者黃金標已高齡九十歲，既患有糖尿病又為三管病人，
    本易有褥瘡發生，伊對其照護上並無任何過失云云。惟查：
  （一）被告甲○○係位在嘉義縣六腳鄉正義村一之二號「長順
        護理之家」負責人，負責監督院內受照護人之安養照護
        工作等情，此據被告於本院審理時供述明確，核與證人
        即告訴人乙○○於檢察事務官詢問時證述情節相符。而
        告訴人乙○○之父黃金標係屬需使用約束帶之三管病人
        （即須插灌食胃管、氣切內管及導尿管之病人），其自
        九十五年六月二十五日起至九十五年十二月七日止，入
        住長順護理之家接受長期照護等情，亦據被告於本院審
        理時供承屬實，復有證人乙○○於檢察事務官詢問時之
        證詞可佐，並有費用證明單影本及約束帶使用同意書各
        乙紙（見他字卷第 5頁、交查卷第14頁）在卷可稽。此
        部分事實至為明灼，均堪以認定。
  （二）被害人黃金標於九十五年六月二十五日轉出「怡園老人
        養護中心」時背部並無任何傷口等情，此據證人即怡園
        老人養護中心主任林美誼於檢察事務官詢問時證述明確
        ，並有被害人黃金標在怡園老人養護中心之照護資料乙
        份在卷可佐（見交查卷第29至第38頁）。對照被告於檢
        察事務官詢問時原聲稱被害人黃金標入住「長順護理之
        家」時屁股後面就有一個一乘一公分的小洞云云，是被
        告於偵查中係聲稱被害人黃金標入住該院時原本即已存
        有褥瘡，而非在該院期間所形成。然經本院將被告所提
        出之被害人黃金標在「長順護理之家」照護資料原本內
        所附「入住評估表」送請內政部刑事警察局鑑定關於該
        表內皮膚狀態欄位之記載有無塗改情形，其結果：「（
        一）『皮膚狀態：外觀』欄位中『乾燥』處之打勾記號
        、『皮膚狀態：褥瘡』欄位中『有』處打勾記號、『人
        形圖示』上『』字跡及實心圓形記號、『人形圖示』
        右側表格中『1』、『23』、『橘黑色』等筆跡之書
        寫油墨與該評估表其餘欄位不同。（二）經以透射光檢
        視上開『皮膚狀態：褥瘡』欄位中『無』處打勾記號有
        遭塗改之痕跡。」等情，此有內政部警政署刑事警察局
        鑑定書乙份（見本院卷第35頁至第36頁）在卷可稽；被
        告始於本院審理時改口坦承被害人黃金標入住「長順護
        理之家」時並無褥瘡傷口（見本院卷第53頁）等語，堪
        認被害人黃金標於九十五年六月二十五日自「怡園老人
        養護中心」轉入「長順護理之家」時身上並無任何褥瘡
        傷口；而被告上開偵查中之說詞顯與客觀事實相違。
  （三）被告於九十五年十一月中時已向到「長順護理之家」看
        診之醫師王大志表示被害人黃金標之背部產生褥瘡，而
        當時醫師王大志告知要加強翻身、拍背及換藥等情，此
        據證人王大志於檢察事務官詢問時證述明確（見交查卷
        第11頁）；而被害人黃金標於九十五年十二月七日自「
        長順護理之家」再轉入「怡園老人養護中心」時背部褥
        瘡範圍已達十九乘十二乘一點二公分等情，則據證人林
        美誼於檢察事務官詢問時證述明確（見交查卷第19頁）
        ，並有嘉義市衛生局函覆佳仁醫院針對被害人黃金標病
        情說明乙份（見交查卷第46頁、第47頁）及該傷口照片
        乙幀（見交查卷第28頁）在卷可佐，堪認被害人黃金標
        自九十五年六月二十五日起至九十五年十二月七日止，
        在長順護理之家接受照護期間，由原本並無任何褥瘡情
        形演變為背部產生範圍達十九乘十二乘一點二公分褥瘡
        之狀況甚明。
  （四）經檢察官將被害人黃金標相關卷證資料送請法醫鑑定，
        鑑定人基於被害人黃金標於九十五年六月二十五日入住
        長順護理之家時「健保檢查表」未記載褥瘡、「護理紀
        錄單」記載「身上無壓瘡」等資料，其再鑑定結果認：
        被害人黃金標褥瘡形成時間係在長順護理之家住院期間
        ，尤其是在使用保護性約束帶之後，該褥瘡是因長順護
        理之家照護疏失所導致形成而傷口更為擴大，且長順護
        理之家之照護疏失與該褥瘡之形成或擴大有相當因果關
        係等情，此有法醫再鑑定書乙份（見偵續卷第 9頁至第
        13頁）在卷可憑。而對於需使用約束帶之三管病人，負
        責照護者應經常變換姿勢約束以避免受照護人身體同一
        部位在約束期間持續遭受壓迫而形成褥瘡，且應注意監
        督看護在受照護人褥瘡形成後，更應經常變換照護人姿
        勢，並縮短翻身拍背時間以避免已形成之褥瘡持續惡化
        等情，此據證人即長庚紀念醫院醫師林稜傑於偵查中結
        證明確（見偵續卷第28頁至第30頁），亦有證人林美誼
        於於檢察事務官詢問時證詞（見交查卷第19頁）可佐。
        對照被告於本院審理時供稱：伊已從事安養照護工作十
        五年，亦知悉使用約束帶之受照顧者易產生褥瘡而必須
        常常翻身拍背以避免褥瘡發生（見本院卷第52頁、第53
        頁）等語，足見依據被告從事長期照護安養工作多年之
        經驗，對於上開注意義務並無不能注意之情事。而被害
        人黃金標於九十五年六月二十五日入住「長順護理之家
        」前係在「怡園老人養護中心」接受長期照護等情，此
        據證人林美誼於於檢察事務官詢問時證述明確，並有被
        害人黃金標在怡園老人養護中心之照護資料乙份在卷可
        佐（見交查卷第29至第38頁），然被害人黃金標當時並
        未因而發生褥瘡，參照上開鑑定結果，足見嗣後褥瘡之
        發生係因未善盡上開注意義務之照護疏失所致，而被告
        同為長期照護機構，在無不能注意之情形下，疏未注意
        上開各節，導致被害人受有上開傷害之結果其對此結果
        之發生確有過失無疑。而被告上開監督過失行為與被害
        人上開傷害結果間，具有相當因果關係，至為顯然。
  （五）被告固辯稱：受照顧者黃金標已高齡九十歲，既患有糖
        尿病又為三管病人，本易有褥瘡發生，伊對其照護上並
        無任何過失云云。被害人黃金標於九十五年六月二十五
        日入住「長順護理之家」前，自九十四年十月三日至九
        十五年六月二十五日係在「怡園老人養護中心」接受長
        期照護等情，業如上述。被害人黃金標於入住被告所營
        長順護理之家前已臥病許久，且同受其他安養機構長期
        照護，亦從未產生褥瘡，更遑論範圍達十九乘十二乘一
        點二公分之嚴重褥瘡，是被告始終以被害人黃金標體弱
        多病且高齡九十為己卸責云云，顯不足採。況被告所提
        出被害人黃金標在「長順護理之家」照護資料原本中入
        住評估表中關於皮膚狀態欄位確有以不同油墨書寫及塗
        改情形，且被告在本院審理中獲悉上開鑑定結果後始改
        口坦承被害人黃金標於入住時並無任何褥瘡傷口，業如
        上述，堪認該入住評估表中皮膚狀態欄位關於有褥瘡之
        記載，顯屬事發後私自竄改以圖卸責，更徵被告及相關
        登載人員面對本案偵查時之畏罪情虛，是其空言否認其
        有何過失云云，委不足採。
  （六）綜上所述，本件事證明確，被告所辯並不足採，其上開
        犯行至堪認定，應依法論科。
三、按刑法上所謂業務，係指個人基於其社會地位繼續反覆所執
    行之事務，包括主要業務及其附隨之準備工作與輔助事務在
    內，最高法院八十九年臺上字第八０七五號判例可資參照。
    查被告係「長順護理之家」負責人，負責監督院內受照護人
    之安養照護工作，揆諸上開說明，自屬從事安養照護業務之
    人。是核被告上開所為，係犯刑法第二百八十四條第二項前
    段之業務過失傷害罪。而被告上開疏失係一個長期行為繼續
    進行同一犯罪持續侵害相同法益，在犯罪終了前，其各個舉
    動不過為犯罪行為之一部分，自應論以一罪，且上開期間法
    律縱有變更，然其行為既繼續實施至新法施行以後，即與犯
    罪後法律有變更之情形不同，不生新舊法比較適用問題，附
    此敘明。爰審酌被告為高中畢業之智識程度，前有違反就業
    服務法前科之素行，並審酌被告身為長期照護機構負責人，
    收費受託照護各委託人之至親，本應注意監督院內各受照護
    者依個別情形均得以受到合乎通常標準之照護措施，其竟未
    能善盡注意義務，致被害人入住後產生嚴重褥瘡，再衡酌被
    告事發後不但未能坦認疏失，更提出經竄改後之被害人入住
    評估表，以圖卸責，其行為甚為可議，以及迄未能獲告訴人
    宥恕等一切情狀，量處如主文所示之刑，並諭知易科罰金之
    折算標準，以資懲儆。又被告本件犯罪時間，在九十六年四
    月二十四日以前，復無不得減刑之例外情形，合於中華民國
    九十六年罪犯減刑條例第二條第一項第三款之規定，爰依上
    開條例減其宣告刑二分之一後如主文所示之刑，並諭知易科
    罰金之折算標準。
四、被告所提出「長順護理之家照護資料」原本內所附「入院評
    估表」關於皮膚狀態等欄位，存有書寫油墨不同及塗改情形
    ，業如上述，致使行政院衛生署醫事審議委員會據以鑑定時
    對於基礎事實誤認，另涉行使業務上登載不實文書罪嫌部分
    ，應移由檢察官另行偵辦。
據上論斷，應依刑事訴訟法第二百九十九條第一項前段，刑法第
二百八十四條第二項前段、第四十一條第一項前段，刑法施行法
第一條之一第一項、第二項前段，中華民國九十六年罪犯減刑條
例第二條第一項第三款、第七條、第九條，判決如主文。
本案經檢察官李志明到庭執行職務。
中    華    民    國    98    年    12    月    31    日
                    刑事第五庭  法  官  曾宏揚
以上正本證明與原本無異。
如不服本判決應於收受判決後10日內向本院提出上訴書狀，並應
敘述具體理由；其未敘述上訴理由者，應於上訴期間屆滿後20日
內向本院補提理由書（均須按他造當事人之人數附繕本）「切勿
逕送上級法院」。告訴人或被害人如對於本判決不服者，應具備
理由請求檢察官上訴，其上訴期間之計算係以檢察官收受判決正
本之日期為準。
中    華    民    國    98    年    12    月    31    日
                                書記官  陳慶昀
附錄論罪科刑法條：
中華民國刑法第284條第2項（過失傷害罪）
從事業務之人，因業務上之過失傷害人者，處 1 年以下有期徒
刑、拘役或 1 千元以下罰金，致重傷者，處 3 年以下有期徒刑
、拘役或 2 千元以下罰金。

司法院資訊處製作；財團法人民間司法改革基金會備份。
